ACORDAO-COMPLETO-2404947

ACÓRDÃO 12918/2020 ATA 41/2020 - SEGUNDA CÂMARA

VISTOS, relatados e discutidos estes autos que tratam de ato de pensão civil concedida pela Superintendência Estadual da Funasa no Estado do Mato Grosso do Sul,
ACORDAM os Ministros do Tribunal de Contas da União, reunidos em sessão da Segunda Câmara, diante das razões expostas pelo Relator, com fundamento no art. 71, inciso III, da Constituição Federal e nos arts. 1º, inciso V, 39, inciso II, e 45 da Lei 8.443/1992, em:
9.1. sobrestar o julgamento dos atos de concessão em análise até o trânsito em julgado da decisão prolatada pelo Supremo Tribunal Federal no Recurso Extraordinário 636.553;
		       9.2. dar ciência desta deliberação às interessadas e à Superintendência Estadual da Funasa no Estado do Mato Grosso do Sul.

Análise de ato de pensão civil de ex-servidor da Superintendência Estadual da Funasa no Estado do Mato Grosso do Sul.

Segunda Câmara

3. Interessados/Responsáveis:
3.1. Interessados: Andressa Clementino Tenorio (XXX.865.831-XX); Maria Clementino Tenorio (XXX.467.121-XX).

13.1. Ministros presentes: Ana Arraes (Presidente), Augusto Nardes (Relator), Aroldo Cedraz e Raimundo Carreiro.
13.2. Ministros-Substitutos presentes: Marcos Bemquerer Costa e André Luís de Carvalho.

AUGUSTO NARDES

Trata-se de ato de concessão de pensão civil instituído por Severino Francisco Tenorio, ex-servidor da Superintendência Estadual da Funasa no Estado do Mato Grosso do Sul.
2.	A Secretaria de Fiscalização de Pessoal - Sefip (peça 14) se manifestou no sentido de considerar o ato ilegal. Transcrevo a seguir a instrução, com os ajustes de forma pertinentes:
INTRODUÇÃO
1.	Trata-se de ato de concessão de pensão civil de SEVERINO FRANCISCO TENORIO, ex-servidor da Superintendência Estadual da Funasa no Estado do Mato Grosso do Sul.
2.	O ato foi submetido, para fim de registro, à apreciação do Tribunal de Contas da União (TCU) , de acordo com o art. 71, inciso III, da Constituição Federal. O cadastramento e a disponibilização ao TCU ocorreram por intermédio do Sistema de Apreciação e Registro de Atos de Admissão e Concessões, na forma dos arts. 2º, caput e incisos I a VI, e 4º, caput, da Instrução Normativa - TCU 78/2018.
3.	Ao benefício pensional instituído pelo Sr. Severino Francisco Tenorio habilitaram-se Andressa Clementino Tenorio (filha) e Maria Clementino Tenorio (viúva) .
EXAME TÉCNICO
Encaminhamentos anteriores
3.	À peça 4, consta determinação exarada no item 9.2 do Acórdão 7594/2017-TCU-Segunda Câmara, relator Ministro Augusto Nardes, nos seguintes termos:
9.2. determinar à Secretaria de Fiscalização de Pessoal que destaque os atos de interesse de Andressa Clementino Tenorio e Maria Clementino Tenorio para que, em atenção aos princípios do contraditório e da ampla defesa, e em atendimento ao disposto no Acórdão 587/2011-TCU-Plenário, seja realizada a oitiva das interessadas quanto às irregularidades apontadas nos autos.
4.	A fim de cumprir o determinado, foram expedidos ofícios de oitivas às interessadas às peças 5 e 6, com os respectivos avisos de recebimento às peças 7 e 8. Não consta acostada aos autos a eventual defesa das interessadas.
5.	Destarte, os autos estão aptos a ser instruídos no mérito. 
Exame das constatações
6.	Em 18/01/2008, o instituidor faleceu; o que habilitou as Sras. Andressa Clementino Tenorio (filha) e Maria Clementino Tenorio (viúva) ao percebimento de pensão.
7.	Ressalte-se que o pagamento do benefício foi interrompido para a Sra. Andressa Clementino Tenorio (filha) por ter atingindo a idade de 21 anos, termo para encerramento do pagamento, sendo a sua cota parte revertida para a viúva.
8.	O ato de aposentadoria do instituidor foi apreciado pela legalidade, conforme Acórdão 2583/2006-TCU-Segunda Câmara, relator Ministro Ubiratan Aguiar.
9.	Na forma apontada nos ofícios de oitiva e em cotejo com a tabela salarial vigente à época do óbito do instituidor (jan/2008-peça 10) , não foi feita a devida proporcionalização das rubricas "GESST" e "VPI" quando da composição da base de cálculo do benefício pensional, contrariando a jurisprudência do TCU (Acórdão 2411/2006-TCU-Plenário, relator Ministro Walton Alencar Rodrigues.
10.	Diante disto, considerando a tabela abaixo, a base de cálculo do valor do benefício foi majorada indevidamente no ato (R$ 1.701,08 em vez de R$ 1.694,02) , conforme tabela abaixo. Em consequência, o valor da pensão atualmente paga (peça 9- R$ 3.307,74) está acima do devido (R$ 3.294,14) .
	Nome Rubrica
	Valor (R$) - Nível/classe - "NI S III"

		Integral
	Proporcional - 34/35
Tabela salarial

	Vencimento básico
	478,87
	465,18

	Anuênio -29%
	138,87
	138,87

	VPI
	59,87
	58,16

	GAE
	765,55
	743,68

	GESST
	206
	200,11

	GDASST¹
	90,6
	88,01

	Total
	1.739,76
	1.694,02

	¹30 pontos para o inativo
	
11.	Ressalte-se que as interessadas não apresentaram defesa para a situação, embora regularmente notificadas.
CONCLUSÃO
12.	Será proposto que o ato seja apreciado pela ilegalidade, diante da constatação de pagamento acima do devido.
PROPOSTA DE ENCAMINHAMENTO
13.	Ante o exposto, propõe-se:
a) considerar ilegal e recusar registro ao ato abaixo nominado, com base nos arts. 71, inciso III, da Constituição Federal, 1º, inciso V, e 39, inciso II, da Lei 8.443/1992 e 260, § 1º, do Regimento Interno do Tribunal de Contas da União (TCU) ;
	- instituidor Sr. SEVERINO FRANCISCO TENORIO, CPF XXX.228.871-XX, ato número 10173250-05-2008-000006-2 (inicial) ; beneficiária Sra. MARIA CLEMENTINO TENORIO, CPF XXX.467.121-XX.
b) dispensar a devolução dos valores indevidamente recebidos até a data da ciência da Superintendência Estadual da Funasa no Estado do Mato Grosso do Sul do Acórdão que vier a ser proferido, com base no Enunciado 106 da Súmula da Jurisprudência do TCU;
c) esclarecer à interessada que, no caso de não provimento de recurso eventualmente interposto junto ao TCU, deverão ser repostos os valores recebidos após a ciência do acórdão;
d) determinar à Superintendência Estadual da Funasa no Estado do Mato Grosso do Sul, com base no art. 45 da Lei 8.443/1992, que:
d.1) faça cessar os pagamentos decorrentes do ato impugnado, comunicando ao TCU, no prazo de quinze dias, as providências adotadas, nos termos dos art. 262, caput, do Regimento Interno do TCU, 8º, caput, da Resolução - TCU 206/2007;
d.2) cadastre novo ato, livre da irregularidade apontada, submetendo-o ao TCU no prazo de trinta dias, nos termos dos arts. 262, § 2º, do Regimento Interno do TCU e 19, § 3º, da Instrução Normativa - TCU 78/2018; 
d.3) informe à interessada o teor do Acórdão que vier a ser prolatado, encaminhando ao TCU, no prazo de trinta dias, comprovante da data de ciência pela interessada, nos termos do art. 4º, § 3º, da Resolução - TCU 170/2004.
3.	O Ministério Público junto ao TCU (MPjTCU) , à peça 16, propôs encaminhamento diverso, ante recente deliberação proferida nos autos do Recurso Extraordinário - RE 636.553/RS, como transcrevo a seguir, com os ajustes de forma pertinentes:
Trata-se da apreciação, para fins de registro, de ato de concessão de pensão civil emitido pela Superintendência Estadual da Funasa no Estado do Mato Grosso do Sul, com proposta de encaminhamento da Unidade Técnica pela ilegalidade. 
2. No entanto, estando os autos neste gabinete para a emissão do parecer, verificou-se que o Supremo Tribunal Federal (STF) , em recente deliberação proferida nos autos do Recurso Extraordinário - RE 636.553/RS, fixou novo entendimento acerca do prazo para a apreciação dos atos sujeitos a registro, com repercussão geral reconhecida, nos seguintes termos: 
Em atenção aos princípios da segurança jurídica e da confiança legítima, os Tribunais de Contas estão sujeitos ao prazo de 5 anos para o julgamento da legalidade do ato de concessão inicial de aposentadoria, reforma ou pensão, a contar da chegada do processo à respectiva Corte de Contas. 
3. Dessa forma, tendo em vista que o ato em análise ingressou neste Tribunal há mais de 5 anos e que a deliberação proferida nos autos do RE 636.553/RS ainda poderá ser objeto de reforma ou modulação, este membro do Ministério Público de Contas propõe que os presentes autos sejam sobrestados até que a decisão do STF acerca da matéria se torne definitiva.
É o Relatório.

não há.

Procurador Sergio Ricardo Costa Caribé.

PESSOAL. ATO DE CONCESSÃO DE PENSÃO CIVIL. PAGAMENTO IRREGULAR DE VPI E GESST, SEM PROPORCIONALIZAÇÃO. RECURSO EXTRAORDINÁRIO 636.553 DO SUPREMO TRIBUNAL FEDERAL. ATO ENVIADO AO TCU HÁ MAIS DE CINCO ANOS. SOBRESTAMENTO. CIÊNCIA ÀS INTERESSADAS.

PENSÃO CIVIL (PCIV)

Secretaria de Fiscalização de Pessoal (SEFIP).

Tratam os autos de ato de pensão civil instituída no âmbito da Superintendência Estadual da Funasa no Estado do Mato Grosso do Sul que, após análise empreendida pela Secretaria de Fiscalização de Pessoal - Sefip, recebeu proposta de encaminhamento pela ilegalidade e negativa de registro, ante o pagamento irregular das rubricas "GESST" e "VPI, sem a devida proporcionalização.
2.	O Parquet especializado divergiu da proposta da Sefip quanto ao encaminhamento a ser dado neste momento. Ante a deliberação proferida nos autos do Recurso Extraordinário - RE 636.553/RS, que fixou novo prazo de 5 anos para a apreciação dos atos sujeitos a registro, o MPTCU propôs o sobrestamento dos autos até que a decisão do STF acerca da matéria se torne definitiva.
3.	Data máxima vênia ao encaminhamento proposto pela Unidade Técnica, acompanho o posicionamento exarado pelo Ministério Público junto a este Tribunal, cujo fundamento incorporo como razões de decidir, pelos motivos que exponho a seguir.
4.	De fato, o recente entendimento firmado pelo Supremo Tribunal Federal, em sede de repercussão geral, no recente julgamento do RE 636.553-RS é no sentido de considerar que após o decurso do prazo quinquenal, os atos não apreciados pela Corte de Contas são considerados "definitivamente registrados".  (Tribunal Pleno; relator: Ministro Gilmar Mendes; julg.: 19/02/2020; DJe 129, de 26/05/2020) , verbis:
Em atenção aos princípios da segurança jurídica e da confiança legítima, os Tribunais de Contas estão sujeitos ao prazo de 5 anos para o julgamento da legalidade do ato de concessão inicial de aposentadoria, reforma ou pensão, a contar da chegada do processo à respectiva Corte de Contas.
5.	Todavia, a União, por meio da sua Advocacia-Geral (AGU) , opôs embargos de declaração contra o referido acórdão, cujos fundamentos e pedidos formulados poderão ocasionar modulações nos efeitos da referida exegese. 
6.	Dessa forma, acolho a proposta do Ministério Público especializado e adiro ao posicionamento adotado por esta Corte pelo sobrestamento dos processos relativos a atos de pessoal que ingressaram na Corte há mais de cinco anos. Exemplos disso constam nos Acórdãos 5.836/2020 e 7.313/2020, ambos de 1ª Câmara (Rel. Min. Walton Alencar Rodrigues) , 7.120/2020-2ª Câmara (da minha relatoria) , 8.012/2020-1ª Câmara (Rel. Min. Weder de Oliveira) , 8.954/2020 e 9.436/2020, de 2ª Câmara (Rel. Min. Raimundo Carreiro) .
7.	À vista disso, embora a ilegalidade então tratada nos autos colida com a jurisprudência desta Corte de Contas, cabe sobrestar os autos até o desfecho do recurso, por conta da recente orientação do Supremo.
	Ante o exposto, VOTO no sentido de que o Tribunal aprove o Acórdão que ora submeto à deliberação deste Colegiado.
TCU, Sala das Sessões Ministro Luciano Brandão Alves de Souza, em 17 de novembro de 2020.
Ministro JOÃO AUGUSTO RIBEIRO NARDES 
Relator